ACORDAO-COMPLETO-2434629

ACÓRDÃO 8390/2021 ATA 21/2021 - SEGUNDA CÂMARA

VISTOS, relatados e discutidos estes autos de tomada de contas especial instaurada em desfavor de Israel Ramires Saldanha, prefeito do Município de Penedo (AL) entre 2009 e 2012, em razão da impugnação das despesas realizadas com recursos repassados ao município pelo Ministério do Turismo para a execução do Convênio 737612/2010, firmado entre as partes, no valor de R$ 330.000,00, sendo R$ 300.000,00 de responsabilidade da União e R$ 30.000,00 correspondentes à contrapartida do município,
ACORDAM os Ministros do Tribunal de Contas da União, reunidos em Sessão da 2ª Câmara, diante das razões expostas pelo Relator, em:
9.1 julgar irregulares, nos termos dos arts. 1º, inciso I, 16, inciso III, alíneas "b" e "c", da Lei nº  8.443, de 1992, c/c os arts. 19 e 23, inciso III, da mesma Lei, as contas do responsável Israel Ramires Saldanha Neto, condenando-o ao pagamento da importância discriminada, abatida a parcela já devolvida, atualizada monetariamente e acrescida dos juros de mora calculados a partir da data discriminada até a data da efetiva quitação do débito, fixando-lhe o prazo de quinze dias, para que comprove o recolhimento da referida quantia aos cofres do Tesouro Nacional, nos termos do art. 23, inciso III, alínea "a", da Lei nº  8.443, de 1992, c/c o art. 214, inciso III, alínea "a", do Regimento Interno;  
	VALOR (R$) 
	DATA 
	DÉBITO/CRÉDITO

	300.000,00
	3/12/2010
	Débito

	28,00
	4/4/2011
	Crédito

9.2 aplicar ao responsável Israel Ramires Saldanha, a multa prevista no art. 57 da Lei nº  8.443, de 1992, c/c o art. 267 do Regimento Interno, no valor de R$ 50.000,00 (cinquenta mil reais) , fixando-lhe o prazo de quinze dias, a contar da notificação, para que comprove, nos termos do art. 214, inciso III, alínea "a", do Regimento Interno, o recolhimento da dívida aos cofres do Tesouro Nacional, atualizada monetariamente desde a data deste acórdão até a do efetivo recolhimento, se paga após o vencimento, na forma da legislação em vigor;
9.3 autorizar, desde logo, se requerido, com fundamento no art. 28, inciso I, da Lei nº  8.443, de 1992, c/c o art. 217, §§ 1º e 2º do Regimento Interno, o parcelamento das dívidas referidas nos itens 9.1 e 9.2 em até 36 parcelas, incidindo, sobre cada parcela, corrigida monetariamente, os correspondentes acréscimos legais, fixando-lhe o prazo de quinze dias, a contar do recebimento da notificação, para comprovar o recolhimento da primeira parcela, e de trinta dias, a contar da parcela anterior, para comprovar os recolhimentos das demais parcelas, devendo incidir, sobre cada valor mensal da dívida referida no item 9.3 os juros de mora devidos, na forma prevista na legislação em vigor, alertando o responsável de que a falta de comprovação do recolhimento de qualquer parcela importará no vencimento antecipado do saldo devedor, nos termos do § 2º do art. 217 do Regimento Interno;
9.4 autorizar, desde logo, a cobrança judicial das dívidas, nos termos do art. 28, inciso II, da Lei nº  8.443, de 1992, caso não atendida a notificação;
9.5 dar ciência deste acórdão a Israel Ramires Saldanha e ao Ministério do Turismo, para ciência, informando-os de que seu inteiro teor, incluindo relatório e voto que o fundamentam, pode ser acessado em www.tcu.gov.br/acordaos;
9.6 enviar cópia deste acórdão à Procuradoria da República em Alagoas, informando-a de que o inteiro teor da deliberação, incluindo relatório e voto, pode ser acessado em www.tcu.gov.br/acordaos.

Tomada de contas especial contra o Sr. Israel Ramires Saldanha Neto, ex-Prefeito Municipal de Penedo/AL, em razão do não encaminhamento de documentação exigida para prestação de contas do Convênio 737612/2010 firmado com o Ministério do Turismo. "festa junina - arrastapé de Penedo"

Segunda Câmara

Município de Penedo (AL).

3. Responsáveis: Israel Ramires Saldanha Neto (CPF XXX.000.594-XX)

13.1. Ministros presentes: Bruno Dantas (Presidente), Augusto Nardes, Aroldo Cedraz e Raimundo Carreiro (Relator).
13.2. Ministro-Substituto presente: Marcos Bemquerer Costa.

RAIMUNDO CARREIRO

Trata-se de Tomada de Contas Especial instaurada em desfavor de Israel Ramires Saldanha Neto, prefeito do Município de Penedo (AL) entre 2010 e 2012, em razão da impugnação parcial das despesas realizadas com recursos repassados ao município pelo Ministério do Turismo para a execução do Convênio 737612/2010, firmado entre as partes. O objeto do convênio era incentivar o turismo, por meio do apoio à realização do Projeto intitulado "Festa Junina - Arrastapé de Penedo", no valor de R$ 330.000,00, sendo R$ 300.000,00 de responsabilidade da União, integralmente repassados, e R$ 30.000,00 correspondentes à contrapartida do município.
FASE INTERNA
O tomador de contas, cujo relatório conclusivo se encontra à peça 1, p. 129/133, constatou débito no valor total repassado e atribuiu a responsabilidade ao ex-prefeito, na condição de gestor dos recursos transferidos. Abaixo, relaciono as irregularidades  encontradas (peça 1, p. 79 e 106/107) .
2.1 Faltam documentos necessários à comprovação da efetiva realização das apresentações das Bandas "Namoro Novo" e "Cheia de Charme", previstas no Plano de Trabalho do convênio.
2.2 Foram contratadas atrações musicais por inexigibilidade de licitação por intermédio de empresa que apresentaram apenas cartas de exclusividade e contratos de cessão de direito restritos aos dias e local da realização das apresentações, contrariando os termos do Acórdão 96/2008-TCU-Plenário, relatado pelo Ministro Benjamin Zymler.
2.3 Não há documentos que comprovem o efetivo recebimento dos cachês por parte das bandas contratada.
2.4 A empresa intermediária celebrou contrato antes do início da vigência do convênio.
A Controladoria Geral da União (CGU) , em relatório de auditoria (peça 1, p. 171/174) , acompanhou o parecer do Tomador de Contas. Destarte, certificou a irregularidade das contas em apreciação (peça 1, p.175) , tendo a autoridade ministerial competente atestado haver tomado conhecimento de suas conclusões (peça 1, p. 183) .
EXAME PRELIMINAR
O disposto no art. 10 da IN n.º 71, de 2012, foi observado, uma vez que constam dos autos os documentos elencados no referido dispositivo normativo que se enquadram ao caso vertente e que possibilitam a análise do mérito da questão em debate e o amplo exercício do contraditório e do direito de defesa.
CITAÇÃO
O ex-prefeito, foi citado e chamado em audiência nos termos propostos na instrução de peça 10, p. 9/11:
49.1.	realizar a citação, nos termos dos arts. 10, § 1º e 12, inciso II, da Lei 8.443/1992, c/c o art. 202, inciso II, e §1º, do Regimento Interno, do Sr. Israel Ramires Saldanha Neto (CPF XXX.000.594-XX) , ex-Prefeito do Município de Penedo/AL (Gestão 2010-2012) , para, no prazo de quinze dias, a contar do recebimento do ofício citatório, apresentar alegações de defesa quanto às ocorrências abaixo indicadas, em razão das condutas também especificadas, ou recolher aos cofres do Tesouro Nacional, a importância abaixo identificada, atualizada monetariamente a partir da data indicada até o seu recolhimento:
	Ocorrência 1: não comprovação da boa e regular aplicação dos recursos repassados pelo Convênio 737612/2010 (Siconv 737612) , celebrado em 11/6/2010 entre o Município de Penedo/AL e o Ministério do Turismo, e que tinha por objeto incentivar o turismo, por meio do apoio à realização do Projeto intitulado "Festa Junina - Arrastapé de Penedo", a ser realizado entre os dias 11 e 13/6/2010 naquele município, em razão da ausência de comprovação de que a empresa intermediária, contratada irregularmente por inexigibilidade, pagou o cachê de bandas ou cantores que realizaram o evento.
	Débito:
	VALOR ORIGINAL (R$) 
	DATA DA OCORRÊNCIA

	300.000,00
	3/12/2010

Valor atualizado do débito, em 25/6/2019: R$ 492.600,00
	Responsável: Sr. Israel Ramires Saldanha Neto (CPF XXX.000.594-XX) , ex-Prefeito do Município de Penedo/AL (Gestão 2010-2012) .
	Conduta: não apresentar notas fiscais e recibos (ou outros documentos equivalentes) emitidos em nome das Bandas ou artistas (Celebridades do Forró, Namoro Novo, Badallada,  Cheia de Charme e Patchanka) e assinados por seus representantes legais ou pelos seus empresários exclusivos, sendo essa representação ou exclusividade registrada em cartório, não sendo comprovado, assim, o nexo causal entre os recursos recebidos e os pagamentos efetuados, visto que não se provou que os valores pagos aos intermediários contratados efetivamente foram repassados às bandas e artistas que realizaram shows;
	Nexo causal: a conduta impediu comprovar o nexo entre objeto pactuado no convênio e os recursos federais destinados a esse ajuste, de modo que se caracterizou a impossibilidade de que se comprovasse a boa e regular gestão de recursos repassados.
	Dispositivos violados: art. 70, parágrafo único, da Constituição Federal de 1988; art. 93, do Decreto-lei 200, de 25 de fevereiro de 1967; art. 50, §3º, da Portaria Interministerial 127/2008; Termo de Convênio 737612/2010 (Siconv 737612) , Cláusula Terceira, Item II, alíneas "h", "i", e "cc", e Cláusula Décima Segunda, § 2º, alínea "d".
	Ocorrência 2: não comprovação da boa e regular execução física de parte do Convênio 737612/2010 (Siconv 737612) , celebrado em 11/6/2010 entre o Município de Penedo/AL e o Ministério do Turismo, e que tinha por objeto incentivar o turismo, por meio do apoio à realização do Projeto intitulado "Festa Junina - Arrastapé de Penedo", a ser realizado entre os dias 11 e 13/6/2010 naquele município.
	Debito:
	VALOR ORIGINAL (R$) 
	DATA DA OCORRÊNCIA

	* 130.000,00
	3/12/2010

		* Valor já incluído no débito da ocorrência 1.
	Conduta: não apresentar imagens (fotografias ou filmagens) ou outros elementos que provassem a execução física das Etapas/Fases 2 e 3 do Plano de Trabalho do Convênio 737612/2010, referentes à apresentação das Bandas "Namoro Novo" e "Cheia de Charme";
	Nexo causal: a conduta impediu comprovar parte da execução de seu objeto, de modo que se caracterizou a impossibilidade de que se comprovasse a boa e regular gestão de recursos repassados;
	Dispositivos violados: Cláusulas Terceira, Item II, alínea "a", e Décima Segunda, parágrafo II, alínea "d" do Termo de Convênio 737612/2010; art. 39 da Portaria Interministerial 127/2008; art. 93 do Decreto-lei 200, de 25 de fevereiro de 1967; e art. 70, parágrafo único, da Constituição Federal de 1988.
	Evidências: Plano de Trabalho do Convênio 737612/2010 (Peça 1, p. 11) ; Termo do Convênio 737612/2010 (Peça 1, p. 36-56) ; prestação de contas apresentada pela convenente (Peça 6, p. 4-143) , e posterior complementação (Peça 6, p. 153-170) ; Nota Técnica de Reanálise 495/2012 (Peça 1, p. 76) ; Nota Técnica de Reanálise Financeira 0800/2013 (Peça 1, p. 105) ; Cartas de Exclusividade (Peça 6, p. 107, 110, 113, 116 e 119) ; Contratos de Cessão de Direitos Artísticos (Peça 6, p. 108, 111, 114, 117 e 120) ; Contrato firmado com a empresa PH CALDEIRA E SILVA - ME (Peça 6, p. 140-142) ; Nota Fiscal Avulsa de Prestação de Serviços emitida pela empresa PH CALDEIRA E SILVA - ME (Peça 6, p. 49) ; Recibo emitido pela empresa PH CALDEIRA E SILVA - ME (Peça 6, p. 50) ; extrato bancário da conta específica do convênio (Peça 6, p. 65) ;
49.2.	realizar a audiência do Sr. Israel Ramires Saldanha Neto (CPF XXX.000.594-XX) , ex-Prefeito do Município de Penedo/AL (Gestão 2010-2012) , com fundamento nos arts. 10, § 1º, e 12, incisos I e III, da Lei 8.443/1992 c/c o art. 202, incisos I e III, do RI/TCU, para no prazo de quinze dias, apresentar razões de justificativa quanto às irregularidades detalhadas a seguir:
Ocorrência: contratação irregular de intermediário entre o ente público e os artistas ou empresários exclusivos, no âmbito do processo de inexigibilidade de licitação que tive como objeto a contratação da empresa PH CALDEIRA E SILVA - ME  - CNPJ 10.911.734/0001-86 (paga com recursos do Convênio 737612/2010 - Siconv 737612) , ocasionada pela utilização indevida de inexigibilidade de licitação, visto que a interposta apresentou não apresentou os correspondentes Contratos de Exclusividade, registrados em cartório, e publicados no Diário Oficial da União, no prazo de cinco dias previsto no art. 26 da Lei 8.666/93.
Conduta: autorizar a contratação por inexigibilidade da empresa PH CALDEIRA E SILVA - ME (CNPJ 10.911.734/0001-86) como intermediária de bandas e artistas, e assinar o contrato de prestação de serviços com essa empresa, que não possuía contratos de exclusividade válido para fins de contratação via inexigibilidade.
Nexo de Causalidade: devido à ação do gestor, dando início ao procedimento de inexigibilidade, e assinando o contrato, ocorreu a contratação irregular.
	Dispositivos violados: art. 25, inciso III, da Lei 8.666/1993; art. 49 da Portaria Interministerial 127/2008; Termo de Convênio 737612/2010, Cláusula Terceira, Item II, alíneas "h", "i", "cc", "ll" e "mm".
	Evidências: Plano de Trabalho do Convênio 737612/2010 (Peça 1, p. 11) ; Termo do Convênio 737612/2010 (Peça 1, p. 36-56) ; prestação de contas apresentada pela convenente (Peça 6, p. 4-143) , e posterior complementação (Peça 6, p. 153-170) ; Nota Técnica de Reanálise 495/2012 (Peça 1, p. 76) ; Nota Técnica de Reanálise Financeira 0800/2013 (Peça 1, p. 105) ; Cartas de Exclusividade (Peça 6, p. 107, 110, 113, 116 e 119) ; Contratos de Cessão de Direitos Artísticos (Peça 6, p. 108, 111, 114, 117 e 120) ; Contrato firmado com a empresa PH CALDEIRA E SILVA - ME (Peça 6, p. 140-142) ; Nota Fiscal Avulsa de Prestação de Serviços emitida pela empresa PH CALDEIRA E SILVA - ME (Peça 6, p. 49) ; Recibo emitido pela empresa PH CALDEIRA E SILVA - ME (Peça 6, p. 50) ; extrato bancário da conta específica do convênio (Peça 6, p. 65) ;
O responsável se manifestou à peça 17.
ANÁLISE DE MÉRITO 
A seguir, com fundamento no art. 1º, § 3º, inciso I, da Lei nº 8.443, de 1992, transcrevo excerto do exame da matéria tratada nos autos levado a efeito pela Secretaria de Controle Externo de Tomada de Contas Especial (SecexTCE) à peça 19, ratificado pelo titular da unidade técnica à peça 21.
HISTÓRICO	
2.	A avença em questão, no valor total de R$ 330.000,00, teve vigência no período de 11/6/2010 a 30/8/2010 (Peça 1, p. 42, Cláusula Quarta) , com mais 30 dias para a apresentação da prestação de contas, conforme estabelecido na Cláusula Décima Segunda do ajuste (Peça 1, p. 51) . Os recursos foram liberados em uma única parcela, por meio da Ordem Bancária 2010OB801631, emitida em 22/11/2010 (Peça 1, p. 60) , para crédito na Conta Corrente 2661 da Agência 0058 da Caixa Econômica Federal. 
2.1	Conforme apontado no Relatório de Tomada de Contas Especial 108/2015 (Peça 1, p. 129) , a presente TCE foi instaurada em razão de irregularidades na execução física e financeira do objeto pactuado no Convênio 737612/2010. 
2.2	A Nota Técnica de Reanálise 495/2012 (Peça 1, p. 76) apontou como irregularidade na execução física do convênio a não apresentação de filmagem e/ou material de divulgação pós-evento (publicação em jornais, revistas ou reportagens televisivas) , que comprovem a efetiva realização das apresentações das Bandas "Namoro Novo" e "Cheia de Charme", previstas no Plano de Trabalho do convênio, resultando na glosa do montante de R$ 130.000,00. 
2.3	Por sua vez, a Nota Técnica de Reanálise Financeira 0800/2013 (Peça 1, p. 105) apontou as seguintes irregularidades na execução financeira do convênio:
	a) contratação das atrações musicais por inexigibilidade de licitação, por intermédio da empresa PH CALDEIRA E SILVA - ME, com base em Cartas de Exclusividade e Contratos de Cessão de Direito restritos aos dias e local da realização das apresentações, contrariando o Acórdão 96/2008 do TCU;
	b) não apresentação dos documentos que comprovem o efetivo recebimento dos cachês por parte das bandas contratadas; e
	c) o contrato firmado com a empresa PH CALDEIRA E SILVA - ME foi celebrado em 26/5/2010, antes do início da vigência do convênio (11/6/2010) .
2.4	Considerando o não saneamento das irregularidades inicialmente apontadas e a não devolução dos recursos repassados, ainda na fase interna do processo, conclui-se que o prejuízo importaria no valor total repassado pelo Ministério do Turismo (R$ 300.000,00) , imputando-se a responsabilidade ao Sr. Israel Ramires Saldanha Neto, ex-Prefeito do Município de Penedo/AL (Gestão 2010-2012) .
2.5	O Relatório de Auditoria 1163/2015 da Controladoria Geral da União (Peça 1, p. 171) também chegou às mesmas conclusões que o Tomador de Contas. Após serem emitidos o Certificado de Auditoria, o Parecer do Dirigente e o Pronunciamento Ministerial (Peça 1, p. 175, 176 e 183) , o processo foi remetido ao TCU.
2.6	Após aportar no Tribunal, procedeu-se ao exame da documentação pertinente, oportunidade em que se concluiu pela necessidade de diligenciar o órgão concedente para que fornecesse cópia da prestação de contas apresentada (instrução inicial na peça 2) . Devidamente cientificado, o ministério juntou a documentação ora acostada nas peças 4-6. 
2.7	Posteriormente, em nova instrução elaborada (peça 11) , foram analisados os elementos obtidos por meio da diligência, bem como os demais elementos referentes à execução física e financeira do objeto pactuado. Como resultado, verificou-se a não comprovação da execução física das Etapas/Fases 2 e 3 do Plano de Trabalho, referentes à contratação das Bandas "Namoro Novo" e "Cheia de Charme", bem como o pagamento dos cachês dos artistas. Além disso, foi apontada a contratação indevida das bandas por meio de inexigibilidade de licitação.
2.8	Diante das mencionadas constatações, foi proposta a realização de citação e audiência do responsável, Sr. Israel Ramires Saldanha Neto, ex-prefeito municipal, nestes termos:
citação:
Ocorrência 1: não comprovação da boa e regular aplicação dos recursos repassados pelo Convênio 737612/2010 (Siconv 737612) , celebrado em 11/6/2010 entre o Município de Penedo/AL e o Ministério do Turismo, e que tinha por objeto incentivar o turismo, por meio do apoio à realização do Projeto intitulado "Festa Junina - Arrastapé de Penedo", a ser realizado entre os dias 11 e 13/6/2010 naquele município, em razão da ausência de comprovação de que a empresa intermediária, contratada irregularmente por inexigibilidade, pagou o cachê de bandas ou cantores que realizaram o evento.
Débito:
	VALOR ORIGINAL (R$) 
	DATA DA OCORRÊNCIA

	300.000,00
	3/12/2010

...
Conduta: não apresentar notas fiscais e recibos (ou outros documentos equivalentes) emitidos em nome das Bandas ou artistas (Celebridades do Forró, Namoro Novo, Badallada,  Cheia de Charme e Patchanka) e assinados por seus representantes legais ou pelos seus empresários exclusivos, sendo essa representação ou exclusividade registrada em cartório, não sendo comprovado, assim, o nexo causal entre os recursos recebidos e os pagamentos efetuados, visto que não se provou que os valores pagos aos intermediários contratados efetivamente foram repassados às bandas e artistas que realizaram shows;
Nexo causal: a conduta impediu comprovar o nexo entre objeto pactuado no convênio e os recursos federais destinados a esse ajuste, de modo que se caracterizou a impossibilidade de que se comprovasse a boa e regular gestão de recursos repassados.
...
Ocorrência 2: não comprovação da boa e regular execução física de parte do Convênio 737612/2010 (Siconv 737612) , celebrado em 11/6/2010 entre o Município de Penedo/AL e o Ministério do Turismo, e que tinha por objeto incentivar o turismo, por meio do apoio à realização do Projeto intitulado "Festa Junina - Arrastapé de Penedo", a ser realizado entre os dias 11 e 13/6/2010 naquele município.
Debito:
	VALOR ORIGINAL (R$) 
	DATA DA OCORRÊNCIA

	* 130.000,00
	3/12/2010

		* Valor já incluído no débito da ocorrência 1.
Conduta: não apresentar imagens (fotografias ou filmagens) ou outros elementos que provassem a execução física das Etapas/Fases 2 e 3 do Plano de Trabalho do Convênio 737612/2010, referentes à apresentação das Bandas "Namoro Novo" e "Cheia de Charme";
Nexo causal: a conduta impediu comprovar parte da execução de seu objeto, de modo que se caracterizou a impossibilidade de que se comprovasse a boa e regular gestão de recursos repassados;
...
audiência:
Ocorrência: contratação irregular de intermediário entre o ente público e os artistas ou empresários exclusivos, no âmbito do processo de inexigibilidade de licitação que tive como objeto a contratação da empresa PH CALDEIRA E SILVA - ME  - CNPJ 10.911.734/0001-86 (paga com recursos do Convênio 737612/2010 - Siconv 737612) , ocasionada pela utilização indevida de inexigibilidade de licitação, visto que a interposta apresentou não apresentou os correspondentes Contratos de Exclusividade, registrados em cartório, e publicados no Diário Oficial da União, no prazo de cinco dias previsto no art. 26 da Lei 8.666/93.
Conduta: autorizar a contratação por inexigibilidade da empresa PH CALDEIRA E SILVA - ME (CNPJ 10.911.734/0001-86) como intermediária de bandas e artistas, e assinar o contrato de prestação de serviços com essa empresa, que não possuía contratos de exclusividade válido para fins de contratação via inexigibilidade.
Nexo de Causalidade: devido à ação do gestor, dando início ao procedimento de inexigibilidade, e assinando o contrato, ocorreu a contratação irregular.
2.9	A comunicação se deu por meio do ofício 8293/2019 - Secex-TCE (peça 14 e AR na peça 15) , de 26/9/2019. Em resposta, o ex-gestor juntou as alegações presentes na peça 17, as quais serão objeto de exame em item próprio desta instrução.
ANÁLISE DOS PRESSUPOSTOS DE PROCEDIBILIDADE DA IN/TCU 71/2012
3.	Verifica-se que não houve o transcurso de mais de dez anos desde o fato gerador sem que tenha havido a notificação do responsável pela autoridade administrativa federal competente (art. 6º, inciso II, c/c art. 19 da IN/TCU 71/2012, modificada pela IN/TCU 76/2016) , uma vez que os recursos foram liberados em uma única parcela, por meio da Ordem Bancária 2010OB801631, emitida em 22/11/2010, e a notificação expedida pelo concedente, por meio do Ofício 1250/2012/CPC/CGCV/DGI/SE/Mtur (Peça 1, p. 90) , com o intuito de informar ao responsável a reprovação da prestação de contas, requerendo a devolução dos recursos, foi recebida em 30/10/2012, conforme comprova o Aviso de Recebimento (AR) à Peça 1, p. 98.
3.1	Verifica-se também que o valor atualizado do débito apurado (sem juros) em 1/1/2017 é superior R$ 100.000,00, na forma estabelecida conforme os arts. 6º, inciso I, e 19 da IN/TCU 71/2012, modificada pela IN/TCU 76/2016) .
3.2	A tomada de contas especial está, assim, devidamente constituída e em condição de ser instruída.
EXAME TÉCNICO
Síntese das Alegações de Defesa e Razões de Justificativa
4.	O responsável inicia sua defesa apresentando informações sobre sua trajetória pessoal e discorrendo acerca da situação em que encontrou as contas do município por ocasião de sua posse no cargo.
4.1	Assevera que todas as providências relativas à execução do convênio ficaram sob a responsabilidade da então Secretária Municipal de Turismo e sua equipe. 
4.2	Continuando, afirma que a proposta de convênio e sua justificativa foram devidamente aprovadas pelo ministério concedente e que todo o processo de licitação e contratação passaram pelo crivo da Procuradoria Jurídica do município.
4.3	Informa que, à época, a Sra. Secretária de Turismo cadastrou a proposta no Siconv, oportunidade em que foram anexadas as cartas de exclusividade e os contratos de direitos artísticos, os quais não teriam sido objeto de qualquer objeção por parte do órgão federal. Acrescenta ainda que o plano de trabalho foi regularmente aprovado pelo ministério.
4.4	Prosseguindo, ressalta que as apresentações musicais contratadas ocorreram conforme previsto e que o festejo foi um grande sucesso, tendo ampla aprovação popular e relevante impacto econômico local.
4.5	Relativamente à análise efetuada pelo ministério, registra que não houve qualquer acompanhamento in loco e que a técnica responsável pelo exame teria sido a única pessoa a desconfiar da efetiva apresentação das bandas. Em adição, questiona se não caberia ao próprio concedente, na pessoa da servidora responsável pela análise, ter comparecido e fotografado o evento, de modo a produzir as fotografias da forma desejada. 
4.6	Afirma o ex-gestor que as comunicações do ministério não continham Parecer Financeiro explicitando as cláusulas do convênio que teriam sido descumpridas, fato que o teria levado a considerar que o órgão estaria apenas questionando sobre a efetiva apresentação das bandas contratadas.
4.7	Continuando, assevera que não se lembra de ter recebido o ofício 1251/2012 oriundo do Ministério do Turismo, por meio do qual foi solicitado o recolhimento dos valores glosados.
4.8	Por fim, reitera a afirmação de que as bandas se apresentaram conforme previsto e nega a existência de qualquer prejuízo ao erário.
Análise
4.9	Inicialmente, sobre a suposta participação da então Secretária Municipal de Turismo na gestão e execução da avença, cumpre registrar que o Sr. Israel Ramires não juntou qualquer documento no sentido de comprovar o fato alegado, não sendo possível, portanto, acolher o argumento. Na condição de Prefeito Municipal e signatário do ajuste, era sua a responsabilidade pela gestão e regular aplicação dos recursos recebidos, bem como pelo cumprimento do plano de trabalho aprovado. 
4.10	Sobre a aprovação do projeto pelo concedente, deve-se salientar que tal procedimento visa unicamente verificar o atendimento das condições mínimas exigidas para a celebração do convênio, não tendo qualquer relação com o futuro exame referente à execução física e financeira da avença. No que se refere à aprovação dos procedimentos de licitação e contratação por parte do setor jurídico da prefeitura, cumpre registrar que os eventuais pareceres emitidos têm caráter meramente opinativo / consultivo, não vinculando necessariamente o gestor público em suas decisões administrativas. Assim, também não cabe acolhimento desta alegação.
4.11	Prosseguindo, quanto à suposta inexistência de objeções do ministério quando do cadastramento de proposta de convênio e plano de trabalho no Siconv, deve-se mais uma vez frisar que tal fato não se relaciona com o futuro exame a ser realizado pelo concedente acerca da regularidade da execução física e financeira do ajuste. Como já dito, o órgão apenas verificou o atendimento de condições mínimas exigidas para a celebração do convênio e aprovação de plano de trabalho, o que não o vincula em futura análise que envolverá a gestão dos recursos repassados ao convenente. Por isso, não merece prosperar o argumento oferecido. 
4.12	No que se refere à alegação de que todas as bandas se apresentaram conforme previsto, importa registrar que as fotos anexadas na prestação de contas não permitem chegar à esta conclusão. As fotografias anexadas na peça 6, p. 72-77, são de péssima qualidade, não sendo possível comprovar o nexo entre os shows, os artistas, o festejo e a data de realização.
4.13	Cumpre aqui ressaltar que a apresentação de fotografias e filmagens é exigência explicitamente prevista na avença firmada (peça 1, 52-53) . Desse modo, caberia ao responsável providenciar tais elementos, não apenas para cumprir com as cláusulas ajustadas, mas sobretudo para cumprir com o dever constitucional de comprovar a boa e regular aplicação dos recursos e também para se acautelar de futuros questionamentos por parte do órgão federal concedente. O mesmo pode ser dito em relação à comprovação do pagamento dos cachês. Conforme consta do convênio (cláusula décima segunda) , era exigível do convenente a comprovação de que os artistas efetivamente receberam os valores combinados, o que deveria ser realizado por meio de documentação competente. Assim, não cabe acolhimento dos argumentos do ex-prefeito.
4.14	Quanto à fiscalização in loco do ministério, deve-se ressaltar que tal procedimento é uma faculdade do órgão, e sua realização depende de aspectos relacionados às suas disponibilidades de recursos financeiros e humanos, bem como a critérios de priorização estipulados por seus dirigentes. Desse modo, a ausência de fiscal ou servidor designado para acompanhar a realização do festejo não se presta a afastar ou mesmo atenuar a responsabilidade do ex-gestor municipal no tocante à comprovação da regular execução física e financeira da avença firmada. Com efeito, é preciso salientar que o ônus de comprovar a boa e regular aplicação dos recursos compete ao gestor, por força de norma constitucional (art. 70, parágrafo único) , e, portanto, a ele também incumbe produzir os elementos necessário a tal comprovação; e não ao órgão concedente. 
4.15	Sobre as comunicações efetuadas pelo ministério, cabe salientar que estas foram bastante explícitas em relação à reprovação da prestação de contas e à necessidade de devolução dos valores glosados, conforme se observa, por exemplo, no Ofício 1250/2012/CPC/CGCV/DGI/SE/Mtur (Peça 1, p. 89-98) , recebido em 30/10/2012 (Aviso de Recebimento na peça 1, p. 98) . No referido ofício, foi anexada nota técnica na qual é possível verificar as irregularidades apontadas pelo órgão concedente. Assim, a alegação apresentada não merece prosperar. 
4.16	Por fim, em relação à contratação da empresa que intermediou as contratações das bandas, merece registro que o Termo do Convênio 737612/2010 estabeleceu, na sua Cláusula Terceira, item II (Peça 1, p. 38) , no que importa ao exame do presente feito, as seguintes obrigações a cargo do convenente:
oo) apresentar na prestação de contas, quando da contratação de artistas, consagrados, enquadrados na hipótese de inexigibilidade prevista no inciso III do art. 25 da Lei nº 8.666/1992, atualizada, por meio de intermediários ou representantes, cópia do contrato de exclusividade dos artistas com o empresário contratado, registrado em cartório, sob pena de glosa dos valores envolvidos. Ressalta-se que o contrato de exclusividade difere da autorização que confere exclusividade apenas para os dias correspondentes à apresentação dos artistas e que é restrita à localidade do evento, conforme dispõe o Acórdão 96/2008-TCU-Plenário do TCU; e
pp) encaminhar ao CONCEDENTE documento comprobatório do efetivo recebimento do cachê por parte dos artistas, e/ou bandas, e/ou grupos, emitido pelo contratante dos mesmos.
4.17	A jurisprudência dessa Corte de Contas sobre o tema, consubstanciada no Acórdão 1435/2017-TCU-Plenário, estabelece que a inexigibilidade se aplica somente a artista ou banda e não a produtora de eventos. Desse modo, pode-se concluir que:
a)	 a contratação de artistas, via empresa intermediária, por inexigibilidade de licitação, baseada em exclusividade, para ser considerada regular, deve ser feita mediante a apresentação de Contrato de Exclusividade; 
b) não são contratos de exclusividade considerados legalmente válidos para fins de contratação de intermediários de artistas por inexigibilidade, a serem pagos com recursos federais, os documentos restritos ao dia do evento, restritos à localidade do evento, e/ou não registrados em cartório; e
c) a não apresentação do contrato de exclusividade pela entidade convenente, ou a apresentação de contrato não considerado válido, configura burla ao art. 25, inciso III, da Lei 8.666/1993;
4.18	No presente caso, após o exame das alegações de defesa e das razões de justificativa oferecidas, verifica-se que o responsável não logrou afastar a irregularidade atinente à contratação das Bandas, via intermediário, por inexigibilidade de licitação.
4.19	Desse modo, restaram inalteradas as conclusões presentes na instrução inicial destes autos, persistindo integralmente as irregularidades elencadas no ofício 8293/2019 - Secex-TCE, devendo as contas do responsável serem julgadas irregulares, com condenação em débito e aplicação da multa prevista no art. 57, da lei 8443/92.
Outros débitos imputados ao responsável
5.	Informa-se que não foram encontrados débitos imputados ao Sr. Israel Ramires Saldanha Neto em outros processos em tramitação no Tribunal.
Prescrição da pretensão punitiva do TCU
6.	Vale ressaltar que a pretensão punitiva do TCU, conforme Acórdão 1441/2016-TCU-Plenário (Rel. Min. Relator Benjamin Zymler) , que uniformizou a jurisprudência acerca dessa questão, subordina-se ao prazo geral de prescrição indicado no art. 205 do Código Civil, que é de 10 anos, contado da data de ocorrência da irregularidade sancionada, nos termos do art. 189 do Código Civil, sendo este prazo interrompido pelo ato que ordenar a citação, a audiência ou a oitiva do responsável. No caso em exame, não ocorreu a prescrição, uma vez que os recursos do Convênio 737612/2010 foram creditados na conta específica em 26/11/2010 (Peça 6, p. 64) , de onde foram extraídos, mediante transferência bancária, em 3/12/2010 (Peça 6, p. 65) , e o ato que ordenou a citação se deu em 27/6/2019 (peça 12) .
CONCLUSÃO
7.	Findo o exame das alegações de defesa e das razões de justificativa apresentadas, verifica-se que estas não se mostraram suficientes para afastar as irregularidades ensejadoras desta TCE, bem como o débito inicialmente atribuído ao Sr. Israel Ramires Saldanha Neto. 
Exame da Boa-Fé
8.	Não constam destes autos elementos suficientes para se reconhecer a ocorrência de boa-fé na conduta do responsável, podendo este Tribunal, desde logo, proferir o julgamento de mérito pela irregularidade das contas, conforme os termos dos §§ 2º e 6º do art. 202 do Regimento Interno do TCU. (Acórdão 2064/2011-TCU-Primeira Câmara (relator: Ubiratan Aguiar) , 6.182/2011-TCU-1ª Câmara (relator: Weber de Oliveira) , 4.072/2010-TCU-1ª Câmara (Relator: Valmir Campelo) , 1.189/2009-TCU-1ª Câmara (Relator: Marcos Bemquerer) , 731/2008-TCU-Plenário (Relator: Aroldo Cedraz) .
PROPOSTA DE ENCAMINHAMENTO
9.	Diante do exposto, submetem-se os autos à consideração superior, propondo-se:
julgar irregulares, nos termos dos arts. 1º, inciso I, 16, inciso III, alíneas b e c, da Lei 8.443/1992, c/c os arts. 19 e 23, inciso III, da mesma Lei, as contas do Sr. Israel Ramires Saldanha Neto (CPF XXX.000.594-XX) , ex-Prefeito do Município de Penedo/AL (Gestão 2010-2012) , condenando-o ao pagamento da importância a seguir especificada, atualizada monetariamente e acrescida dos juros de mora, calculados a partir da data discriminada até a data da efetiva quitação do débito, fixando-lhe o prazo de quinze dias, para que comprove, perante o Tribunal, o recolhimento da referida quantia aos cofres do Tesouro Nacional, nos termos do art. 23, inciso III, alínea "a", da citada lei, c/c o art. 214, inciso III, alínea "a", do Regimento Interno do TCU;
Débito atribuído ao Sr. Israel Ramires Saldanha Neto  
	VALOR ORIGINAL (R$) 
	DATA DA OCORRÊNCIA

	300.000,00
	3/12/2010

 aplicar ao responsável Israel Ramires Saldanha Neto (CPF XXX.000.594-XX) a multa prevista no art. 57 da Lei 8.443/1992 c/c o art. 267 do Regimento Interno do TCU, fixando-lhe o prazo de quinze dias, a contar da notificação, para que comprove, perante o Tribunal (art. 214, III, alínea "a", do Regimento Interno do TCU) , o recolhimento da dívida aos cofres do Tesouro Nacional, atualizada monetariamente desde a data do acórdão proferido por este Tribunal até a do efetivo recolhimento, se pagas após o vencimento, na forma da legislação em vigor; 
autorizar, desde logo, a cobrança judicial das dívidas, caso não atendida a notificação, na forma do disposto no art. 28, inciso II, da Lei 8.443/1992;
autorizar também, desde logo, se requerido, com fundamento no art. 26 da Lei 8.443, de 1992, c/c o art. 217, §§ 1º e 2º do Regimento Interno do TCU, o parcelamento da dívida em até 36 parcelas, incidindo, sobre cada parcela, corrigida monetariamente, os correspondentes acréscimos legais, fixando-lhe o prazo de quinze dias, a contar do recebimento da notificação, para comprovar, perante o Tribunal, o recolhimento da primeira parcela, e de trinta dias, a contar da parcela anterior, para comprovarem os recolhimentos das demais parcelas, devendo incidir, sobre cada valor mensal, atualizado monetariamente, os juros de mora devidos, no caso do débito, na forma prevista na legislação em vigor, alertando o responsável de que a falta de comprovação do recolhimento de qualquer parcela importará o vencimento antecipado do saldo devedor, nos termos do § 2º do art. 217 do Regimento Interno deste Tribunal;
enviar cópia do Acórdão a ser prolatado à Procuradoria da República no Estado de Alagoas, nos termos do § 3º do art. 16 da Lei 8.443/1992, c/c o § 7º do art. 209 do Regimento Interno do TCU, para adoção das medidas cabíveis;
enviar cópia do Acórdão que vier a ser proferido ao Ministério do Turismo e ao responsável, para ciência;
informar à Procuradoria da República no Estado de Alagoas, ao Ministério do Turismo e ao responsável que a presente deliberação, acompanhada do Relatório e do Voto que a fundamenta, está disponível para a consulta no endereço www.tcu.gov.br/acordaos, além de esclarecer que, caso requerido, o TCU poderá fornecer sem custos as correspondentes cópias, de forma impressa; e 
informar à Procuradoria da República no Estado de Alagoas que, nos termos do parágrafo único do art. 62 da Resolução TCU 259/2014, os procuradores e membros do Ministério Público credenciados nesta Corte podem acessar os presentes autos de forma eletrônica e automática, ressalvados apenas os casos de eventuais peças classificadas como sigilosas, as quais requerem solicitação formal.
PARECER DO MINISTÉRIO PÚBLICO
O Ministério Público, à peça 22, manifesta-se conforme se segue:
O Ministério Público de Contas manifesta-se de acordo com a proposta de encaminhamento apresentada pela Secex/TCE (peças 19/21) , no sentido de que sejam julgadas irregulares as contas de Israel Ramires Saldanha Neto, ex-prefeito de Penedo/AL (gestão 2010/2012) , com sua condenação em débito no valor original de R$ 300.000,00 (data de referência: 3/12/2010) e aplicação da multa do art. 57 da Lei 8.443/1992.
Considerando, porém, que houve devolução à União do saldo de recursos do Convênio 737612/2010, no valor de R$ 28,00, em 4/4/2011 (peça 6, pp. 71 e 193) , tal quantia deve ser computada como crédito em favor do responsável.
 
É o Relatório.

não há

Procurador Júlio Marcelo de Oliveira.

TOMADA DE CONTAS ESPECIAL. CONVÊNIO. CONTRATAÇÃO IRREGULAR POR INEXIGIBILIDADE DE LICITAÇÃO. INEXECUÇAO PARCIAL DO OBJETO. AUSÊNCIA DE NEXO ENTRE OS RECURSOS TRANSFERIDOS E AS DESPESAS REALIZADAS. CONTAS IRREGULARES. DÉBITO. MULTA.

TOMADA DE CONTAS ESPECIAL (TCE)

Secretaria de Controle Externo de Tomada de Contas Especial (SecexTCE).

Atuo força do art. 152 do Regimento Interno.
Nesta tomada de contas especial (TCE) , verificou-se a ausência de comprovação da boa e regular aplicação de recursos federais recebidos pelo Município de Penedo (AL) por força do Convênio 737612/2010, acordo que o município firmou com o Ministério do Turismo. O valor do ajuste era de R$ 330.000,00, sendo R$ 300.000,00 de responsabilidade da União, integralmente repassados, e R$ 30.000,00 correspondentes à contrapartida do município. O débito corresponde ao valor total repassado.  Vejamos.
O prefeito à época dos fatos, o Sr. Israel Ramires Saldanha Neto foi citado pelo débito, em razão das seguintes ocorrências (peça 10, p. 10) :
	Ocorrência 1: não comprovação da boa e regular aplicação dos recursos repassados pelo Convênio 737612/2010 (Siconv 737612) , celebrado em 11/6/2010 entre o Município de Penedo/AL e o Ministério do Turismo, e que tinha por objeto incentivar o turismo, por meio do apoio à realização do Projeto intitulado "Festa Junina - Arrastapé de Penedo", a ser realizado entre os dias 11 e 13/6/2010 naquele município, em razão da ausência de comprovação de que a empresa intermediária, contratada irregularmente por inexigibilidade, pagou o cachê de bandas ou cantores que realizaram o evento.
Débito:
	VALOR ORIGINAL (R$) 
	DATA DA OCORRÊNCIA

	300.000,00
	3/12/2010

[...]
Ocorrência 2: não comprovação da boa e regular execução física de parte do Convênio 737612/2010 (Siconv 737612) , celebrado em 11/6/2010 entre o Município de Penedo/AL e o Ministério do Turismo, e que tinha por objeto incentivar o turismo, por meio do apoio à realização do Projeto intitulado "Festa Junina - Arrastapé de Penedo", a ser realizado entre os dias 11 e 13/6/2010 naquele município.
Debito:
	VALOR ORIGINAL (R$) 
	DATA DA OCORRÊNCIA

	* 130.000,00
	3/12/2010

* Valor já incluído no débito da ocorrência 1.
O mesmo responsável foi chamado em audiência devido à seguinte ocorrência (peça 10, p. 11) :
Ocorrência: contratação irregular de intermediário entre o ente público e os artistas ou empresários exclusivos, no âmbito do processo de inexigibilidade de licitação que tive como objeto a contratação da empresa PH CALDEIRA E SILVA - ME  - CNPJ 10.911.734/0001-86 (paga com recursos do Convênio 737612/2010 - Siconv 737612) , ocasionada pela utilização indevida de inexigibilidade de licitação, visto que a interposta apresentou não apresentou os correspondentes Contratos de Exclusividade, registrados em cartório, e publicados no Diário Oficial da União, no prazo de cinco dias previsto no art. 26 da Lei 8.666/93.
A Secretaria de Controle Externo de Tomada de Contas Especial (SecexTCE) não acolheu os argumentos oferecidos. Propôs julgar irregulares as contas do responsável, com a cobrança do débito mencionado e da multa prevista no art. 57 da Lei nº  8.443, de 1992. Concluiu o que destaco.
2.1 Não foi juntado documento que comprovasse a suposta participação da então Secretária Municipal de Turismo na gestão e na execução da avença.
2.2 A aprovação ou a inexistência de objeções, pelo concedente, em relação ao projeto proposto não vincula o exame referente à execução física e financeira da avença. É do ex-prefeito a responsabilidade de comprovar a regular aplicação dos recursos recebidos.
2.3 Eventuais pareceres que aprovem procedimentos de licitação e de contratação por parte do setor jurídico da prefeitura não vinculam necessariamente o gestor público em suas decisões administrativa.
2.4 Quanto aos documentos exigidos para a prestação de contas, relacionados no termo do convênio: i) as fotografias constantes dos autos não são suficientes para a comprovação da execução de todo o objeto; ii) não constam evidência de que os cachês foram pagos aos artistas supostamente contratados. 
2.5 A ausência de fiscalização in loco do evento pelo ministério não afasta nem atenua a responsabilidade do ex-prefeito.
2.6 Não houve prejuízo à defesa do responsável pela ausência de informações pertinentes, pois a notificação emitida pelo concedente era clara quanto às irregularidades verificadas e quanto às consequências da ausência de comprovação da regular aplicação dos recursos do convênio.
2.7 Em relação ao negócio realizado com a empresa que intermediou as contratações das bandas, as obrigações estabelecidas nos termos do convênio para a prestação de contas não foram cumpridas. Além disso, de acordo com a jurisprudência desta Corte, não cabia a inexigibilidade de licitação. 
O Ministério Público manifestou-se de acordo com a proposta. Apenas acrescentou que deveria ser descontado do débito saldo do convênio devolvido à União, no valor de R$ 28,00, em 4/4/2011.
Acolho a proposta, com o reparo mencionado pelo Ministério Público, tomando-lhes as análises como razão para decidir, sem prejuízo das considerações que passo a apresentar. 
2.8 As alegações quanto a defeitos na notificação emitida pelo tomador de contas não podem ser acolhidas, também porque a citação e a audiência recebidas pelo responsável nesta fase da TCE são suficientes para garantir a ele o direito à ampla defesa e ao contraditório.
2.9 Quanto à alegada execução total do objeto do convênio, nos autos há documentos que comprovam a apresentação de apenas parte das bandas. Por isso, não mais de R$ 130.000,00 são considerados como débito advindo da inexecução parcial do objeto. No entanto, sequer seria suficiente comprovar que as apresentações musicais contratadas de fato ocorreram. Necessário também evidenciar o nexo de causalidade entre a utilização dos recursos recebidos e os gastos realizados. Sobre isso, o fato de não haver provas de que qualquer das bandas contratadas recebeu o respectivo cachê impede considerar cumprida a obrigação.
Face ao exposto, Voto por que o Tribunal adote o Acórdão que ora submeto à consideração deste Colegiado.
TCU, Sala das Sessões, em 22 de junho de 2021.
RAIMUNDO CARREIRO 
Relator